臺灣橋頭地方法院民事判決
111年度訴字第440號
原      告  台新國際商業銀行股份有限公司

法定代理人  尚瑞強  
訴訟代理人  許駿文  
被      告  許峯銘  
            許玲華  

            許劉佐枝
            許玲珠  


            許玲慧  
            許玲卿  


上列當事人間請求撤銷遺產分割登記事件，本院於民國111年7月
11日言詞辯論終結，判決如下：
    主  文
原告之訴駁回。
訴訟費用由原告負擔。
    事實及理由
一、被告戊○○、己○○○、乙○○、丁○○、甲○○（下稱戊○○等5人）經
    合法送達，未於言詞辯論期日到場，核無民事訴訟法第386 
    條各款所列情形，爰依原告聲請，由其一造辯論而為判決。
二、原告主張：戊○○積欠原告貸款及現金卡債務各新臺幣（下同
    ）39萬3,644元、11萬7,019元及相關利息未清償（下稱系爭
    債務），原告已取得臺灣嘉義地方法院97年度執字第780號
    債權憑證（下稱系爭債權憑證）、臺灣高雄地方法院（下稱
    高雄地院）97年度司促字第70753號支付命令（下稱系爭支
    付命令）及確定證明書。被繼承人許金財於民國102年10月2
    5日死亡，遺有如附表所示之遺產，其繼承人為被告。被告
    於103年3月25日書立遺產分割協議，就其中如附表編號1、2
    所示不動產（下稱系爭不動產），協議分配予被告丙○○單獨
    所有（下稱系爭協議），並於103年3月26日辦理分割繼承登
    記（下稱系爭登記），即將戊○○之應繼分無償讓與丙○○，有
    害原告之債權，爰依民法第244條第1項、第4項規定提起本
    訴等語。並聲明：㈠被告間就系爭不動產所為系爭協議債權
    行為及系爭登記物權行為應予撤銷。㈡丙○○應將系爭登記予
    以塗銷。
三、丙○○則以：我在兄弟姊妹中最早出社會工作，系爭不動產實
    為我於76年間向合作金庫商業銀行股份有限公司（下稱合作
    金庫）貸款108萬元購買，借名登記於被繼承人許金財名下
    ，供被繼承人許金財及被告全家人共同居住，被繼承人許金
    財死亡後，其餘被告知道我貸款繳的很辛苦，均同意分配給
    我單獨所有；另系爭債權憑證所載本票債權，及系爭支付命
    令所載利息債權已罹於時效等語，資為抗辯。並聲明：原告
    之訴駁回。戊○○等5人未於言詞辯論期日到庭爭執，亦未提
    出書狀做何聲明或陳述。
四、原告主張之下列事實，除為丙○○所不爭執外，另戊○○等5人
    已於相當時期受合法之通知，而於言詞辯論期日不到場
    ，亦未提出準備書狀爭執，依民事訴訟法第280 條第3 項、
    第1 項規定，亦視同自認，堪信屬實：
  ㈠戊○○積欠原告系爭債務，原告已取得系爭債權憑證、系爭支
    付命令及確定證明書。
  ㈡被繼承人許金財於102年10月25日死亡，遺有如附表所示之遺
    產，其繼承人為被告。被告於103年3月25日書立系爭協議，
    就其中系爭不動產協議分配予丙○○單獨所有，並於103年3月
    26日辦理系爭登記。
  ㈢戊○○現有財產不足以清償對原告之債務。
五、本件之爭點：
    原告依民法第244 條第1 項、第4 項規定，請求撤銷系爭協
    議債權行為及系爭登記物權行為，暨請求丙○○塗銷系爭登記
    ，有無理由？
六、本院之判斷：
  ㈠按債務人所為之無償行為，有害及債權者，債權人得聲請法
    院撤銷之；債權人依第1項或第2項之規定聲請法院撤銷時，
    得並聲請命受益人或轉得人回復原狀。但轉得人於轉得時不
    知有撤銷原因者，不在此限，民法第244條第1項、第4項定
    有明文。次按民法第245條規定，債權人之撤銷權，自債權
    人知有撤銷原因時起，一年間不行使，或自行為時起經過十
    年而消滅。所謂撤銷原因係指構成行使撤銷權要件之各事由
    而言，在無償行為，應自知有害及債權之事實時起算（最高
    法院100年度台上字第1058號判決意旨參照）。經查，原告
    曾於110年11月16日申請系爭不動產登記第二類謄本，有地
    政電子謄本申請紀錄在卷可考（見審訴卷第99頁），其於11
    1年1月27日具狀提起本件訴訟（見審訴卷第9頁），堪認未
    逾民法第245條規定之1年除斥期間。
  ㈡再按民法第244條第1、2項所稱之無償或有償行為，係以債務
    人與第三人間之行為有無互為對價關係之給付為其區別標準
    （最高法院108年台上字第2330號判決意旨參照）。經查：
　　⒈被繼承人許金財前於76年間以買賣為原因登記取得系爭不
      動產，及向合作金庫借款108萬元，有系爭不動產異動索
      引、授信戶放款資料查詢（見審訴卷第75、77、197頁）
      ，而依被繼承人許金財之貸款繳納明細，顯示其陸續於81
      年4月27日、82年2月18日、82年4月7日、83年1月12日、8
      3年3月18日、83年5月13日清償貸款10萬元、10萬元、10
      萬元、10萬元、15萬元、29萬3,461元（見審訴卷第199至
      201頁），核與丙○○之郵局及合作金庫存摺內頁，與丙○○
      之婆婆即訴外人吳○○○之高雄區中小企業銀行、高雄市銀
      行存摺內頁，顯示分別於81年4月27日、82年2月8日、82
      年4月7日、83年1月12日、83年3月18日、83年5月13日提
      領9萬3,000元、40萬8,000元、10萬元、1萬7,900元、15
      萬元、33萬元等情大致相符（見審訴卷第203至213頁），
      佐以被繼承人許金財為25年5月20日生，於上開清償貸款
      期間已年近60歲，81年度僅有申報利息所得929元，己○○○
      為32年6月15日生，於上開期間已約50餘歲，亦已非青壯
      ，而丙○○53年5月5日生，76年間起即擔任建設公司會計，
      於81年間申報薪資所得23萬餘元，至乙○○、丁○○、甲○○、
      戊○○分別為56年3月19日、61年12月11日、63年8月3日、6
      5年8月21日生，於上開期間均未滿30歲，戊○○甚且尚未成
      年，81年間丁○○申報薪資所得僅2萬餘元、甲○○申報薪資
      所得僅2,000餘元等情，有戶籍謄本、81年度綜合所得稅
      結算申報書在卷可稽（見審訴卷第84至90頁、第191頁、
      第226頁），足見丙○○辯稱因其較早出社會工作賺錢，前
      開合作金庫之房屋貸款係由其繳納乙情，應屬實在。原告
      就此亦主張丙○○為被繼承人許金財代繳貸款，法律性質應
      為借款等語（見本院卷第47頁）。則被繼承人許金財積欠
      丙○○之前揭借款債務，當屬遺產債務，丙○○於遺產分割時
      ，得向其餘繼承人請求自遺產中扣除。戊○○因而將其繼承
      系爭不動產之權利讓與丙○○，係互為對價關係之給付，顯
      非無償行為。
　　⒉承上所論，被繼承人許金財死亡後，全體繼承人即被上訴
      人均未聲明拋棄繼承，而以系爭協議將系爭不動產分歸丙○○單獨所有，並辦理系爭登記，戊○○未取得系爭不動產之
      應有部分，固為屬實。然因被繼承人許金財生前積欠丙○○
      前揭借款借款債務，應自遺產中扣除。則丙○○於遺產分割
      時，向其餘繼承人請求自遺產中扣除上開債務，並協議將
      系爭不動產單獨分割予丙○○，可徵被告間就系爭不動產互
      為對價關係之給付，並非無償行為，亦難認戊○○將其繼承
      取得遺產之權利無償讓與丙○○。從而，原告請求撤銷系爭
      協議債權行為及系爭登記物權行為，與民法第244條第1項
      規定之要件不符，洵屬無據。原告依民法第244條第4項規
      定，請求丙○○塗銷系爭登記，亦屬無據。
七、綜上所述，原告依民法第244條第1項、第4項規定，請求撤
    銷系爭協議債權行為及系爭登記物權行為，及請求丙○○塗銷
    系爭登記，均無理由，應予駁回。
八、本件事證已臻明確，兩造其餘主張陳述及所提之證據，經審
    酌後於本件判決結果無影響，爰不逐一論述，附此敘明。
九、據上論結，原告之訴為無理由，判決如主文。
中　　華　　民　　國　　111 　年　　7 　　月　　27　　日
          　　    民事第三庭  法    官 張立亭
以上正本係照原本作成。
如不服本判決，應於送達後20日內，向本院提出上訴狀並表明上
訴理由，如於本判決宣示後送達前提起上訴者，應於判決送達後
20日內補提上訴理由書（須附繕本）。
中　　華　　民　　國　　111 　年　　7 　　月　　27　日
      　　　　　　　　　　　　書 記 官 洪嘉鴻
附表
編號  財產內容              遺產稅核定價值    1                高雄市○○區○○段000○00地號土地（權利範圍全部）                194萬元                                              2                     高雄市○○區○○段000○號建物（門牌號碼高雄市○○區○○巷00號，權利範圍全部）          27萬4,700元                                                           3           高雄縣○○鄉農會本會存款2,308元              2,308元                             4           ○○郵局存簿儲金1,491元                    1,491元